【裁判字號】    97,訴,521
【裁判日期】    970729
【裁判案由】    侵權行為損害賠償
【裁判全文】
臺灣高雄地方法院民事判決               97年度訴字第521號
原      告  丙○○
            丁○○
法定代理人  乙○○
被      告  甲○○
                      之1
上列當事人間侵權行為損害賠償事件，原告於刑事訴訟程序（96
年度交簡第2798號）提起附帶民事訴訟（95年度交簡附民字第84
號），經本院刑事庭裁定移送民事庭，本院於97年7 月14日言詞
辯論終結，判決如下：
  主  文
被告應給付原告丙○○新臺幣玖萬元，及自民國九十六年八月十
日起至清償日止，按年息百分之五計算之利息。
被告應給付原告丁○○新臺幣肆萬伍仟元，及自民國九十六年八
月十日起至清償日止，按年息百分之五計算之利息。
原告其餘之訴駁回。
訴訟費用由被告負擔十分之一，餘由原告負擔。
本判決第一項、第二項得假執行。但被告以新臺幣玖萬元為原告
丙○○預供擔保、以新臺幣肆萬伍仟元為原告丁○○預供擔保後
，得免為假執行。
原告其餘假執行之聲請均駁回。
  事實及理由
一、按訴狀送達後，原告不得將原訴變更或追加他訴，但擴張或
    減縮應受判決事項之聲明者、不在此限，民事訴訟法第255
    條第1 項第3 款定有明文。原告起訴時，原係請求被告給付
    原告丙○○新臺幣（下同）1,040,687 元、給付原告丁○○
    506,374 元，及均自起訴狀繕本送達翌日起至清償日止，按
    年息百分之5 計算之利息。嗣於訴狀送達後，依同一之原因
    事實及請求權基礎，減縮其請求，並聲明：被告應給付原告
    丙○○600,000 元、給付原告丁○○300,000 元及均自起訴
    狀送達翌日（即民國96年8 月10日）起至清償日止，按年息
    百分之5 計算之利息。原告變更其請求之金額，核屬減縮應
    受判決事項之聲明，是以，原告所為訴之變更，合於上開規
    定，應予准許。
二、原告主張：被告於民國95年3 月16日16時25分許，駕車牌號
    碼XI-1907 號自用小客車，沿高雄縣鳳山市○○路北往南行
    駛欲回轉至對向車道時，未注意車前狀況，亦未遵守分向限
    制線路段不能迴轉之規定，即貿然迴轉至對向車道，與同向
    原告丙○○所騎乘並搭載原告丁○○之機車發生碰撞，致原
    告丙○○受有右脛骨粉碎性骨折、右膝半板破裂、後十字韌
    帶斷裂、右膝急性行關節瘀血，原告丁○○則受有四肢多處
    擦傷及陰囊撕裂傷等傷害（下稱系爭交通事故）。因系爭交
    通事故，致原告丙○○受有精神上損害100 萬元，原告丁○
    ○則受有精神上損害50萬元。因兩造就本件車禍之發生均有
    過失，經過失相抵結果，爰依民法第184 條第1 項前段、第
    191 條之2 、第195 條第1 項侵權行為法律關係提起本訴，
    並聲明：(1)被告應給付原告丙○○600,000 元、給付原告丁
    ○○300,000 元，及均自起訴狀繕本送達翌日起至清償日止
    ，按年息百分之5 計算之利息。(2)願供擔保，請准宣告假執
    行。
三、被告則以：伊雖有違規迴轉，但於迴轉前已由後照鏡確認無
    來車才左轉，被告並非系爭交通事故之肇事主因，本件車禍
    之所以發生應係原告闖紅燈超速所致；原告所提診斷書之部
    分傷勢與本件車禍無關，且其請求之慰撫金數額過高；原告
    已受領強制汽車責任保險理賠金541,831 元，應自被告之賠
    償數額中扣除等語，資為抗辯。並聲明：(1)原告之訴駁回。
    (2)如受不利判決，願供擔保請准宣告免為假執行。
四、爭執與不爭執事項：
（一）不爭執部分：
    1.被告於95年3 月16日16時25分許，駕駛車牌號碼XI-19 07
      號自用小客車，沿高雄縣鳳山市○○路，由北往南方向行
      駛，欲迴轉至對向車道時，本應注意分向限制線之路段不
      得迴轉，且汽車行駛時，駕駛人應注意車前狀況，隨時採
      取必要之安全措施，以避免危險事故發生，而依當時情形
      ，車況正常，柏油路面無障礙或其他缺陷，依其智識、能
      力並無不能注意之情事，竟貿然迴轉至對向車道，適原告
      丙○○騎乘車牌號碼M6J-935 號重型機車搭載原告丁○○
      ，沿上開博愛路，由北往南方向行駛，見狀閃避不及，致
      其所騎乘之上開機車與甲○○之自用小客車發生碰撞，造
      成原告丙○○及丁○○受傷。
    2.被告因前述交通事故，經本院以96年度交簡字第2798號、
      96年度交簡上字第293 號96年度交簡上字第293 號判處拘
      役50日，減刑為25日確定。
    3.兩造就本件車禍之發生均有過失。
（二）爭執部分：
    1.原告是否已符合得依侵權行為法律關係請求損害賠償之要
      件？
    2.如是，原告得請求之慰撫金以若干為適當？
五、本院之判斷：
（一）原告是否已符合得依侵權行為法律關係請求損害賠償之要
      件？
    1.按因故意或過失，不法侵害他人之權利者，負損害賠償責
      任。汽車、機車或其他非依軌道行駛之動力車輛，在使用
      中加損害於他人者，駕駛人應賠償因此所生之損害。不法
      侵害他人之身體、健康、名譽、自由、信用、隱私、貞操
      ，或不法侵害其他人格法益而情節重大者，被害人雖非財
      產上之損害，亦得請求賠償相當之金額。民法第184 條第
      1 項前段、第191 條之2 前段及第195 條第1 項前段分別
      定有明文。
    2.查兩造於前開時、地駕駛汽車及騎乘機車發生交通事故，
      且雙方就系爭交通事故之發生均為有過失之事實，有交通
      事故調查報告表、道路交通事故現場圖、台灣省車輛行車
      事故覆議鑑定委員會覆議意見書在卷可稽，並為兩造所不
      爭，自堪信為真實。原告丙○○因而受有右脛骨粉碎性骨
      折、右膝半板破裂、後十字韌帶斷裂與右膝急性關節積血
      等傷害；原告丁○○則受有四肢多處擦傷及陰囊撕裂傷等
      傷害之事實，亦據其提出安泰醫院、阮綜合醫院、長庚紀
      念醫院診斷證明書為證（本院96年度交簡付民字第84號卷
      第21頁至第26頁），亦堪信為真實。是被告既有違規迴車
      且未注意左後來車動態之過失，而發生本件交通事故，並
      致原告分別受有前開傷害，依民法第184 條第1 項前段、
      第191 條之2 前段之規定，自應就原告所受傷害負損害賠
      償責任。原告依民法第195 條第1 項前段之規定請求被告
      給付慰撫金，即屬有據。
（二）原告得請求之慰撫金以若干為適當？
    1.查原告丙○○因本件交通事故而受有右脛骨粉碎性骨折、
      右膝半板破裂、後十字韌帶斷裂與右膝急性關節積血等傷
      害；原告丁○○亦受有四肢多處擦傷及陰囊撕裂傷等傷害
      ，已如前述。且原告丙○○於96年3 月22日門診時，其右
      膝關節活動角度及右踝關節活動角度均僅為10度等情，已
      據其提出阮綜合醫院診斷證明書為證（本院96年度交簡付
      民字第84號卷第25頁），足見其所受傷害及精神上痛苦非
      輕。又原告2 人均仍在學並均有打工，月收入約1 萬2 千
      元至1 萬3 千元，名下均無財產；被告為研究所畢業，現
      職補習班教師，每月收入約2 萬5 千元，名下有面額共計
      778,260 元之股票投資等情，為兩造所不爭，且有稅務電
      子閘門財產所得調件明細表在卷可按（本院卷第11頁至第
      38頁）可佐。本院審酌兩造之身分、經濟狀況等情，認原
      告各得請求被告給付之精神慰藉金，應以原告丙○○部分
      為30萬元，原告丁○○部分為15萬元較為適當。
    2.另按損害之發生或擴大，被害人與有過失者，法院得減輕
      賠償金額或免除之；此一規定，於被害人之代理人或使用
      人與有過失者，準用之，民法第217 條第1 項、第3 項分
      別定有明文。此項規定之目的，在謀求加害人與被害人間
      之公平，故在裁判上法院得以職權減輕或免除之（最高法
      院85年臺上字第1756號判例意旨參照）。本件交通事故之
      發生，原告丙○○騎乘機車，於劃有分向限制線路段，違
      規超車不當，且未注意車前狀況，為肇事主因；被告駕駛
      自用小客車，於劃有分向限制線路段，違規迴車，且未注
      意左後來車動態，為肇事次因等情，有前述台灣省車輛行
      車事故覆議鑑定委員會覆議意見書在卷可參。本院審酌2
      車碰撞情形及及上開覆議意見，認被告之過失比例應為百
      分之30，原告丙○○之過失比例應為百分之70，被告對其
      所負之賠償責任，即應以此過失比例酌減。又原告丁○○
      任由原告丙○○搭載，丙○○顯為丁○○之使用人。丙○
      ○就本件交通事故之發生既有百分之70之與有過失，則被
      告對於丁○○之賠償責任，亦應依此與有過失之比例酌減
      。
    3.原告丙○○原得請求精神慰撫金300,000 元；原告丁○○
      原得請求精神慰撫金150, 000元，爰依被告與原告丙○○
      之過失程度各為百分之30、百分之70，減輕被告賠償金額
      百分之70。經依上開過失比例折算結果，則原告丙○○得
      請求之賠償金額為90,000元【計算式300,000 ×（1-70 %
      ）＝90,000】；原告丁○○得請求之金額為45,000元【計
      算式150,000 ×（1- 70%）＝45,000】。
    4.另按保險人依強制汽車責任保險法規定所為之保險給付，
      視為被保險人損害賠償金額之一部分，被保險人受賠償請
      求時，得扣除之，強制汽車責任保險法第32條固有明文。
      然此係指強制汽車責任保險所為給付項目，與被保險人損
      害賠償之內容相一致者而言。若非強制汽車責任保險所填
      補之損害，被害人自仍得向被保險人（即加害人）請求賠
      償之。查被告抗辯原告2 人因本件車禍已受領強制保險理
      賠金541,831 元等情，雖為原告所不爭而堪信為真實。然
      查強制汽車責任保險之給付項目僅限於傷害醫療給付、殘
      廢給付及死亡給付三種（強制汽車責任保險法第27條第1
      項），其中傷害醫療給付與被害人之非財產上損害並無關
      連，自無扣抵賠償額之問題。而殘廢給付於解釋上雖得包
      含被害人之非財產上損害在內，然仍應由被保險人舉證證
      明被害人確有受領殘廢給付及其數額，始得於其受賠償請
      求時扣除之。本件被告迄未舉證證明原告所領強制汽車責
      任保險給付包含殘廢給付在內，更未主張及舉證殘廢給付
      之數額為何，自不得以原告領有強制汽車責任保險給付，
      即將該部分之給付自損害賠償額中扣除。是被告抗辯其賠
      償範圍應扣除強制汽車責任保險給付541,831 元等語，尚
      無可採。
（三）綜上，原告依民法第184 條第1 項前段、第191 條之2 、
      第195 條之規定，請求被告賠償原告丙○○90,000元、原
      告丁○○45,000元，為有理由，逾此範圍之請求，為無理
      由，應予駁回。另按給付無確定期限者，債務人於債權人
      得請求給付時，經其催告而未為給付，自受催告時起，負
      遲延責任，為民法第229 條第2 項前段所明定，故被告應
      自收催告時起，負遲延責任，原告請求就上開損害賠償額
      ，自起訴狀繕本送達之翌日即96年8 月10日起算遲延利息
      應屬有據，應予准許。逾此部分之遲延利息請求，則無理
      由，亦應予駁回。
六、本件原告勝訴部分，所命給付金額未逾500,000 元，應依職
    權宣告假執行，另被告陳明願供擔保，請准免為假執行之宣
    告，核無不合，爰酌定相當之擔保金額，予以准許。原告其
    餘假執行之聲請，因訴之駁回而失所依據，不予准許。
七、據上論結，本件原告之訴為一部有理由，一部無理由，依民
    事訴訟法第79條、第85條第1 項前段、第389 條第1 項第5
    款、第392 條第2 項，判決如主文。
中    華    民    國    97    年    7     月    29    日
                  民事第五庭法  官  葉啟洲
上為正本係照原本作成。
如不服本判決，應於送達後20日內，向本院提出上訴狀並表明上
訴理由，如於本送達前提起上訴者，應於判決送達後10日內補提
上訴理由書（須附繕本）。
中    華    民    國    97    年    7     月    29    日
                          書記官  吳慕瑩


司法院資訊處製作；財團法人民間司法改革基金會備份。
